最高法院刑事判決　　　　　　九十四年度台上字第四四四八號
　　上　 訴 　人　台灣高等法院台南分院檢察署檢察官
　　上訴人即被告　甲○○
　　　　　　　　　　　　　號
上列上訴人等因被告常業重利等罪案件，不服台灣高等法院台南
分院中華民國九十一年七月三十一日第二審判決（九十年度上訴
字第一六四六號，起訴案號：台灣台南地方法院檢察署九十年度
偵字第五０三０號），提起上訴，本院判決如下：
    主  文
原判決撤銷，發回台灣高等法院台南分院。
    理  由
本件原判決認定上訴人即被告甲○○自民國九十年三月一日起，
在中華日報刊登借款廣告，乘陳秋敏等人（詳如原判決附表一所
示）急需現金週轉之際，貸予金錢，每借款新台幣（下同）四千
元，即按月收取一千元之利息，而取得與原本顯不相當之重利，
並以之為常業。復意圖為自己不法之所有，在中國時報等報紙上
刊登辦理信用貸款之廣告，陸續僱用具有幫助犯意之宋佩霓、吳
玫桂（均已判刑確定）負責接聽電話，招攬原判決附表二所示之
人辦理信用貸款，詐稱須繳交保證金、手續費、代書費、財力保
證金、人頭費、薪資證明款等費用。被告為掩飾、隱匿因常業詐
欺直接取得之財物，利用客戶方正義等人提供之郵局帳戶，由被
告、宋佩霓或吳玫桂於電話中要求客戶將保證金、手續費等款項
匯至該帳戶，再轉入被告之帳戶內，共詐得約二百餘萬元，詳如
同附表二所示，以此方式洗錢，而以之為常業等情。爰撤銷第一
審關於被告部分之判決，改判仍論處被告常業重利、常業洗錢罪
刑。固非無見。
惟查犯洗錢防制法之罪者，其因犯罪所得財物或財產上利益，除
應發還被害人或第三人者外，不問屬於犯人與否，沒收之；如全
部或一部不能沒收時，追徵其價額或以其財產抵償之，為九十二
年二月六日修正公布前同法第十二條第一項所明定。原判決認被
告為掩飾、隱匿因常業詐欺直接取得之財物，利用方正義等人提
供之郵局帳戶洗錢，共詐得約二百餘萬元，並以之為常業等情，
因依九十二年二月六日修正公布前洗錢防制法第九條第二項之規
定，論被告以常業洗錢罪，但就被告常業洗錢所得之財物，未分
別其情形，諭知發還被害人或第三人，或予以沒收，難謂無判決
不適用法則之違誤。再，所謂常業犯，係指以犯罪為生活之事業
而言，此項賴犯罪為生之事實，不但應於事實內明白認定，並應
敘明其憑以認定之證據及理由，始屬適法。原判決對於被告以詐
欺、洗錢為常業，恃此為生之事實，未說明其所憑之證據及認定
之理由，致事實之認定失所依據，亦有可議。又原判決認定被告
乘陳秋敏等人（如原判決附表一所示）急需現金週轉之際，貸予
金錢，藉機博取重利。但經核原判決附表一所列之被害人，並無
「陳秋敏」其人，其所為事實之認定前後齟齬，併嫌欠洽。上訴
意旨指摘原判決違背法令，尚非全無理由，應認有撤銷發回更審
之原因。
據上論結，應依刑事訴訟法第三百九十七條、第四百零一條，判
決如主文。
中　　華　　民　　國　九十四　年　　八　　月　 十八 　日
                      最高法院刑事第三庭
                          審判長法官  紀　俊　乾
                                法官  黃　正　興
                                法官  劉　介　民
                                法官  陳　東　誥
                                法官  林　秀　夫
      本件正本證明與原本無異
                                      書  記  官
中　　華　　民　　國　九十四　年　　八　　月　二十二　日
                                                      Ｃ
